【裁判字號】    96,豐簡上,1104
【裁判日期】    970111
【裁判案由】    詐欺
【裁判全文】
臺灣臺中地方法院刑事判決          96年度豐簡上字第1104號
上  訴  人  臺灣臺中地方法院檢察署檢察官
被      告  乙○○
上列上訴人因被告詐欺案件，不服本院豐原簡易庭九十六年度豐
簡字第七四九號中華民國九十六年十一月七日第一審簡易判決（
聲請簡易處刑案號：九十六年度偵字第二一五六五號），提起上
訴，暨移送本院併案辦理（九十六年度偵字第二一六六二號），
本院管轄第二審之合議庭判決如下：
    主    文
原判決撤銷。
乙○○幫助意圖為自己不法之所有，以詐術使人將本人之物交付
，處有期徒刑肆月，如易科罰金，以新台幣壹仟元折算壹日；減
為有期徒刑貳月，如易科罰金，以新台幣壹仟元折算壹日。
    犯罪事實
一、乙○○明知個人在金融機構帳戶之存摺、提款卡、開戶印章
    及密碼資料等帳戶資料係供自己使用之重要理財工具，關係
    個人財產、信用之表徵，且可預見存摺、提款卡、開戶印章
    及其密碼資料如交予他人使用，而未加以闡明正常用途，極
    易被利用為與財產有關之犯罪工具，竟仍不顧他人可能遭受
    財產上損害之危險，而基於縱若其金融機構之帳戶被利用作
    為詐欺取財之用，亦不違背其本意之幫助犯意，於民國九十
    五年六月間某日，在臺中市○○路○路段之路旁，將其於八
    十四年二月十三日在臺中縣豐原市南陽郵局（局號：000
    000－0號）所開設，帳號000000－0號帳戶之存
    摺、提款卡、開戶印章及密碼資料，以新台幣（下同）二萬
    元之代價，均出售交付予真實姓名、年籍均不詳，綽號「阿
    奇」之成年男子使用，而容許該人所屬詐欺集團成員藉該帳
    戶以遂行詐欺取財犯罪。之後，「阿奇」所屬詐欺集團成員
    即基於意圖為自己不法所有之犯意聯絡，先後於附表所示之
    時間，各以如附表所示之手法，要求臺北縣蘆洲市之丁○○
    與嘉義縣民雄鄉之丙○○需匯款至乙○○所開設之前揭郵局
    帳戶內，致使如丁○○、丙○○均陷於錯誤，各匯入三十三
    萬元及十六萬五千元至乙○○所開立之前揭郵局帳戶內。未
    幾，即由前述詐欺集團成員持乙○○所提供之提款卡與密碼
    資料，將丁○○遭詐騙所匯入之款項三十三萬元提領一空，
    至丙○○所匯入之十六萬五千元，則因該帳戶經列為警示帳
    戶之緣故，而未被詐欺集團成員所領取。嗣經丁○○等人皆
    察覺情況有異，始知受騙，經報警處理，而由警循線查知上
    情。
二、案經臺中縣警察局豐原分局移請臺灣臺中地方法院檢察署檢
    察官偵查後，聲請簡易判決處刑；暨臺中縣警察局豐原分局
    報告臺灣臺中地方法院檢察署檢察官偵查後，移送本院併案
    審理。
    理    由
一、訊據被告乙○○坦認確有於上揭時地，將前述其所開立臺中
    縣豐原市南陽郵局帳戶之存摺、提款卡、開戶印章及密碼資
    料，以二萬元之代價，均提供予真實姓名、年籍均不詳，綽
    號「阿奇」之成年男子所屬詐欺集團成員使用之事實，且「
    阿奇」所屬詐欺集團成員所為之前述詐欺犯行，亦據被害人
    丁○○、丙○○先後於警詢、偵查中均指述綦詳（見中縣豐
    警偵字第０九五００四五二九五號卷第一五頁至第一六頁，
    中縣豐警偵字第０九五００四六八五八號卷第一六頁至第一
    八頁，偵字第二一五六五號卷第八頁至第九頁），並有郵政
    存簿儲金立漲申請書、以局號帳號查詢客戶存簿資料、查詢
    帳戶最近交易資料、客戶歷史交易清單、郵政國內匯款執據
    及新光銀行匯款申請書等文件在卷可參（中縣豐警偵字第０
    九五００四六八五八號卷第一二頁至第一三頁、第二一頁、
    中縣豐警偵字第０九五００四五二九五號卷第八頁至第九頁
    、第一一頁，核退字第一八八五號卷第八頁至第一一頁）。
    又按刑法上之故意，分直接故意（確定故意）與間接故意（
    不確定故意），「行為人對於構成犯罪之事實，明知並有意
    使其發生者」為直接故意，「行為人對於構成犯罪之事實，
    預見其發生而其發生並不違背其本意者」為間接故意；一般
    人至銀行開設帳戶並非難事，如非洗錢、犯罪等不法目的，
    依常情並無捨棄自己帳戶而迂迴收受他人帳戶使用之理，是
    被告對於「阿奇」所屬詐欺集團成員可能將其帳戶用來作為
    詐欺等非法用途上，應有所預見，且不違背其本意，其竟仍
    提供帳戶資料予「阿奇」所屬詐欺集團成員使用，足見「阿
    奇」所屬詐欺集團成員將被告所交付之帳戶資料用來作為詐
    欺取財之用，為被告所容認及允許。另查銀行帳戶可供款項
    之存匯、提領，係一般人均可輕易申請開設，並無任何資格
    條件之限制，且金融存款帳戶，事關存戶個人財產權益之保
    障，其與存戶印鑑章、提款卡結合，專屬性、私密性更形提
    高；除非本人或與本人具密切關係之人，難認有何理由可自
    由流通使用該存摺、印章；一般人亦均有應妥為保管存摺及
    提款卡，以防止存摺及提款卡被他人冒用之認識，縱有特殊
    情況偶有將存摺、提款卡交付他人之需，亦必深入瞭解其用
    途後始行提供使用，實乃吾人日常生活經驗與事理；且存摺
    、提款卡、開戶印章等有關個人財產、身分之物品，如淪落
    不明人士手中，極易被利用為與財產犯罪有關之犯罪工具；
    而與他人於身分上不具密切關係之人，竟要求他人提供帳戶
    以為使用，此等行為，客觀上已屬可疑，且顯係供為某非正
    當資金進出使用，而隱瞞其流程及行為人身分曝光之不法意
    圖亦可預見；若此之社會現實，恆係一般人本於日常生活經
    驗即可體察，本件被告對此自亦難諉為不知，是被告提供其
    所開設之前揭郵局帳戶資料時，應有幫助他人犯詐欺取財罪
    之不確定故意，堪可認定。綜此，本件事證至臻明確，被告
    犯行洵堪認定。
二、核被告乙○○所為：
  (一)按「幫助犯係從屬於正犯而成立，以正犯已經犯罪為要件，
    故幫助犯並非其幫助行為一經完成，即成立犯罪，必其幫助
    行為或其影響力持續至正犯實施犯罪始行成立，有關追訴權
    時效，告訴期間等，亦自正犯完成犯罪時開始進行，是否合
    乎減刑要件，有無減刑條例等相關法律之適用，亦應以該時
    點為準據」，此有最高法院八十六年度台上字第二二號判決
    要旨可供參考。本件被害人丁○○、丙○○受詐欺集團之詐
    騙，均於九十五年十一月三日匯款至詐騙集團所提供之帳戶
    內，可見詐騙被害人丁○○、丙○○之正犯實施詐欺取財之
    犯罪結果，係發生在九十五年七月一日刑法修正施行以後，
    參酌上述最高法院判決見解，本件被告幫助犯罪成立及完成
    之時間，應以正犯即上述不法詐騙集團成員利用其幫助行為
    （提供帳戶資料）而實施詐騙之犯罪行為，迄至犯罪完成之
    時間為準。從而，被告幫助犯罪完成之時間既已在九十五年
    七月一日刑法部分條文修正施行以後，即應一律適用修正後
    之刑法處斷，並無比較新舊法適用之問題，先予辨明。
  (二)查前開真實姓名、年籍均不詳，綽號「阿奇」之成年男子所
    屬詐欺集團成員，基於意圖為自己不法所有之犯意聯絡，以
    如附表所示之方式對被害人丁○○及丙○○行騙，並致使被
    害人丁○○等人均陷於錯誤，因而交付本人之財物，則該「
    阿奇」所屬詐欺集團成員所為，應係犯刑法第三百三十九條
    第一項之詐欺取財罪。
  (三)被告乙○○提供其所開設前揭郵局帳戶之存摺、提款卡、開
    戶印章及密碼資料予綽號「阿奇」之人所屬詐欺集團成員，
    以為詐欺取財所用，係基於幫助他人詐欺取財之不確定故意
    ，且所為屬詐欺取財罪構成要件以外之行為，核其所為係犯
    刑法第三十條第一項前段、第三百三十九條第一項之幫助詐
    欺取財罪。
  (四)被告乙○○以一交付郵局帳戶資料之行為，幫助「阿奇」所
    屬詐欺集團成員分別對被害人丁○○、丙○○為詐欺取財，
    其以一行為觸犯二個基本構成要件相同之幫助詐欺罪名，構
    成同種想像競合犯，依刑法第五十五條前段之規定，應依情
    節較重者即對被害人丁○○所為之該次幫助詐欺犯行論以一
    罪。公訴人雖僅就被告提供其前開郵局之帳戶資料，以幫助
    「阿奇」所屬詐欺集團成員詐騙被害人丙○○財物之部分提
    起公訴，而就此詐欺集團成員以同一帳戶資料以詐騙被害人
    丁○○之犯行部分，未經起訴，惟該未經起訴部分之犯行，
    既與前揭檢察官起訴並經論罪之犯行部分有想像競合犯之裁
    判上一罪關係，已如前述，應為起訴效力所及，復為檢察官
    移送本院併案辦理（九十六年度偵字第二一六六二號），本
    院自得併予審論之。
  (五)被告乙○○幫助該不詳姓名之成年男子所屬詐欺集團成員犯
    詐欺取財罪，為幫助犯，應依刑法第三十條第二項之規定減
    輕其刑。
三、原簡易判決以被告乙○○犯罪事證明確，予以論罪科刑，固
    非無見；惟查，原審僅就被告提供其前開郵局之帳戶資料，
    以幫助「阿奇」所屬詐欺集團成員詐騙被害人丙○○財物部
    分之幫助詐欺取財犯行予以論罪，而就該詐欺集團成員以同
    一帳戶資料以詐騙被害人丁○○之犯行部分則未及審酌，自
    有未洽；檢察官以被告有部分為想像競合之裁判上一罪，而
    為起訴效力所及之犯行未及為原審所審酌為由提起上訴，為
    有理由，原簡易判決自屬無可維持，應由本院管轄第二審之
    合議庭予以撤銷改判。
四、爰審酌被告乙○○之素行，有臺灣高等法院被告前案紀錄表
    可查，其明知所提供之帳戶資料將有可能遭人供作詐欺取財
    之工具，竟為貪圖不法之利得，執意將其所有之前開郵局帳
    戶資料提供予不法份子使用，非惟幫助詐騙者遂行詐財目的
    ，同時使詐欺者得以隱匿其真實身分，減少遭查獲之風險，
    愈使其肆無忌憚，助長犯罪之猖獗，破壞社會秩序甚鉅；兼
    惟衡酌本件被害人丁○○、丙○○先後因遭詐騙而匯入被告
    所開設前揭郵局帳戶內之款項合計達近五十萬元，金額非在
    少數，惟被告犯後終能坦認犯行，尚見其悔悟之意之犯罪後
    態度，暨公訴人於本院審理時對被告具體求刑之刑度範圍等
    一切情狀，量處如主文所示之刑，並諭知易科罰金之折算標
    準。另按九十六年罪犯減刑條例業於九十六年七月四日公布
    ，並自同年月十六日施行，該條例第二條明文規定：「犯罪
    在中華民國九十六年四月二十四日以前者，除本條例另有規
    定外，依下列規定減刑：三、有期徒刑、拘役或罰金，減其
    刑期或金額二分之一」；本件被告所為上揭幫助詐欺取財犯
    行之犯罪時間，係在九十六年四月二十四日以前，且非屬上
    揭減刑條例第三條規定不予減刑之情形，故依上開規定，本
    件應寬減其所受宣告有期徒刑之二分之一，並依該減刑條例
    第九條之規定，同諭知易科罰金之折算標準。
五、至被告乙○○所提供之郵局帳戶之存摺、提款卡與開戶印章
    等物，雖係被告所有並供其違犯本件犯罪所用之物，但均未
    據扣案，又無證據證明該等物件仍屬存在，為免滋生日後執
    行困難，爰不併予諭知沒收。再被告本件犯罪之型態為幫助
    他人詐欺取財，因詐欺取財之正犯是否屬於共同正犯，與被
    告應成立之罪名、刑責均無涉，為免累贅，爰不於主文欄諭
    知被告幫助「共同」詐欺取財，均附此說明。
據上論斷，應依刑事訴訟法第四百五十五條之一第三項、第三百
六十九條第一項前段、第三百六十四條、第二百九十九條第一項
前段，刑法第三十條第一項前段、第二項、第三百三十九條第一
項、第五十五條、第四十一條第一項前段，刑法施行法第一條之
一第一項、第二項前段，中華民國九十六年罪犯減刑條例第二條
第一項第三款、第七條、第九條，判決如主文。
本案經檢察官甲○○到庭執行職務。
中    華    民    國    97    年    1     月    11    日
                  刑事第三庭  審判長法  官  賴恭利
                                    法  官  黃松竹
                                    法  官  陳思成
上正本證明與原本無異。
本件不得上訴。
                                    書記官  張宏清
中    華    民    國    97    年    1     月    11    日
附錄論罪科刑法條
刑法第三百三十九條第一項
意圖為自己或第三人不法之所有，以詐術使人將本人或第三人之
物交付者，處五年以下有期徒刑、拘役或科或併科一千元以下罰
金。
【附表】
┌──┬──────┬───┬─────────┬────────┬───────┬───┐
│編號│詐騙匯款之時│被害人│匯款金額（新台幣）│匯入被告之金融機│詐  騙  手  法│備  註│
│    │            │      │                  │構帳戶          │              │      │
├──┼──────┼───┼─────────┼────────┼───────┼───┤
│ 一 │95年11月03日│丁○○│330000元          │臺中縣豐原市南陽│僭充為檢察官，│      │
│    │上午11時許  │      │                  │郵局（局號014107│謊稱被害人遭冒│      │
│    │            │      │                  │4號），帳號02640│用名義開立帳戶│      │
│    │            │      │                  │36號            │，需將自己帳戶│      │
│    │            │      │                  │                │內之款項匯入指│      │
│    │            │      │                  │                │定帳戶內保管  │      │
├──┼──────┼───┼─────────┼────────┼───────┼───┤
│ 二 │95年11月03日│丙○○│160000元          │同上            │僭充為業務人員│      │
│    │中午12時19分│      │                  │                │，佯稱可廉價販│      │
│    │許          │      │                  │                │售電子與汽車材│      │
│    │            │      │                  │                │料，誘使被害人│      │
│    │            │      │                  │                │下單定貨      │      │
└──┴──────┴───┴─────────┴────────┴───────┴───┘


司法院資訊處製作；財團法人民間司法改革基金會備份。
